【裁判字號】    90,訴,2790
【裁判日期】    900808
【裁判案由】    確認優先購買權
【裁判全文】
臺灣臺北地方法院民事判決  九十年度訴字第二七九○號
    原      告  丁○○
                戊○○
                丙○○
                乙○○
    被      告  財政部國有財產局臺灣北區辦事處
    法定代理人  高志達
    訴訟代理人  甲○○
右當事人間確認優先購買權事件，本院判決如左：
    主    文
原告之訴駁回。
訴訟費用由原告負擔。
    事實及理由
一、原告起訴主張：緣原告之祖父高金水於民國三十六年十月份起，即向台北市政府
    日產清理室承租台北市新起町三丁目五九番地及其上房屋，其中承租之前揭土地
    範圍包括今日之台北市○○區○○段二小段五七０、五七一地號二筆土地在內，
    是其等亦為該二筆土地之承租人。嗣被告在未通知原告之情形下將該二筆土地出
    賣予他人，經原告多次詢問，均未獲合理答覆，爰依土地法第一百零四條請求確
    認原告就上二筆土地有優先購買權存在等語。並聲明：確認原告就台北市○○區
    ○○段二小段五七０、五七一地號二筆土地有優先購買權存在。
二、被告則以：原告係就台北市○○區○○段二小段五七二地號國有土地及地上隆昌
    街八八號（後面）國有房屋，與被告存在租賃關係，至台北市○○區○○段二小
    段五七０、五七一地號之二筆土地兩造間並無租賃關係存在，是原告既非屬五七
    ０、五七一地號土地之承租人，自無土地法第一百零四條第一項之適用等語，資
    為抗辯。並聲明：原告之訴駁回。
三、得心證之理由：
    按「土地法第一百零四條規定：『基地出賣時，承租人有依同樣條件優先購買之
    權。房屋出賣時，基地所有人有依同樣條件優先購買之權』，立法意旨，在於房
    屋及基地如不屬於同一人所有時，毋論基地或房屋之所有人，出賣其基地或房屋
    時，對方均有優先購買其基地或房屋之權利」、「土地法第一百零四條第一項規
    定：基地出賣時，地上權人、典權人或承租人有依同樣條件優先購買之權。房屋
    出賣時，基地所有權人有依同樣條件優先購買之權，係指房屋與基地分屬不同之
    人所有，房屋所有人對於土地並有地上權、典權或租賃關係存在之情形而言」、
    「土地法第一○四條規定，租用基地建築房屋之承租人，於出租人之基地出賣時
    ，有優先購買權，出租人於承租人之房屋出賣時，亦有優先購買權。若租用房屋
    及基地之承租人，於出租之房屋或基地出賣時，其情形既異，即不得援用同條之
    規定，主張優先購買權」，最高法院六十二年台上字第二九六二號判例、六十九
    年台上字第九四五號判例、五十三年度台上字第五四四號判決可資參照。查原告
    主張其祖父高金水於三十六年十月份起即向台北市政府日產清理室承租台北市新
    起町三丁目五九番地及其上房屋，其中承租之前揭土地範圍包括今日之台北市○
    ○區○○段二小段五七０、五七一地號二筆土地，是其等亦為該二筆土地之承租
    人等情，縱認屬實，惟原告自承是土地連同房屋一起承租，房屋亦為國有等語，
    復有高金水與台北市政府日產清理室間之房屋租金繳納手冊、訴外人高明財與被
    告簽訂之國有房屋租賃契約、原告與被告簽訂之國有房地租賃契約書、建物登記
    謄本在卷可稽，足見原告並非前揭土地上房屋之所有權人，土地及房屋所有權俱
    為中華民國所有，揆諸前揭判例、判決意旨，原告尚不符主張土地法第一百零四
    條第一項優先購買權之要件。從而原告依土地法第一百零四條第一項請求確認其
    等就台北市○○區○○段二小段五七０、五七一地號之優先購買權存在，並無理
    由，應予駁回。
四、訴訟費用負擔之依據：民事訴訟法第七十八條。
中      華      民      國    九十      年      八      月      八      日
                                            民事第五庭法      官  歐陽漢菁
右為正本係照原本作成
如對本判決上訴，須於判決送達後廿日內向本院提出上訴狀
中      華      民      國    九十      年      八      月      八      日
~B法院書記官  曾寶生


司法院資訊處製作；財團法人民間司法改革基金會備份。
